臺灣高雄地方法院民事判決　　　　　　 99年度簡上字第428號
上　訴　人　金永陞企業有限公司
法定代理人　邱國和
訴訟代理人　許桂挺律師
複代理人　　羅仕銘
被上訴人　　高企業有限公司民事訴訟法第178條
法定代理人　賴家妤
　　　　（原名賴秋芳）居高雄市鼓山區○○○路270 號24 樓
訴訟代理人　陳里己律師
　　　　　　楊啟志律師
　　　　　　陳勁宇律師
上列當事人間請求給付返還保證金事件，上訴人對於民國99年9
月3 日本院99年度雄簡字第120 號第一審判決提起上訴，本院於
民國100 年5 月12日言詞辯論終結，判決如下：
  主  文
原判決廢棄。
被上訴人應給付上訴人新台幣參拾萬元，及自民國九十八年十二
月十五日起至清償日止，按週年利率百分之五計算之利息。
第一、二審訴訟費用由被上訴人負擔。
  事實及理由
一、上訴人主張：上訴人於民國97年11月14日簽立「ROCA特約經
    銷商合作條款」（下稱系爭契約）。上訴人已依照系爭契約
    第7 條約定，支付新臺幣（下同）300,000 元之即期支票予
    被上訴人作為保證金。依系爭契約第1 條約定，被上訴人需
    保證取得ROCA臺灣區唯一合法代理權，然訴外人特力集團於
    98 年6月受邀成為臺灣地區ROCA品牌之總代理，被上訴人顯
    已違約，上訴人遂於98年9 月2 日通知被上訴人終止系爭契
    約，98年12月3 日發生終止效力，系爭契約與買賣契約雖屬
    不同契約，惟系爭契約終止，買賣亦應隨同解除，被上訴人
    對上訴人已無貨款債權，被上訴人自應返還保證金，爰依民
    法第258 條、第260 條、第26 3條提起本訴。並於原審聲明
    ：被上訴人應給付上訴人300, 000元，及自98年11月13日起
    至清償日止，按週年利率5%計算之利息。
二、被上訴人則以：兩造簽訂系爭契約時，被上訴人為ROCA臺灣
    區唯一合法代理權之經銷商，然並未保證未來將一直維持此
    資格，是被上訴人並無違約之情事。又上訴人於發函終止系
    爭契約前，於97年12月至98年6 月間曾先後多次向被上訴人
    訂貨( 下稱系爭貨品) ，貨款共計390,705 元，上訴人僅向
    被上訴人為終止系爭契約之表示，未向被上訴人表示解除上
    開買賣契約關係，上訴人尚未支付前開貨款，被上訴人得以
    買賣貨款與保證金抵銷等語置辯。並於原審聲明：上訴人之
    訴駁回，如受不利判決，願供擔保請准宣告免為假執行。
三、原審審理結果認上訴人主張雖屬有據，惟與被上訴人390,70
    5 元之貨款債權抵銷後，已無剩餘，請求無理由，駁回上訴
    人於原審之訴，上訴人不服提起上訴，並聲明：(一)原判決廢
    棄；(二)被上訴人應給付上訴人300,000 元，及自98年11月13
    日起至清償日止，按週年利率5%計算之利息。被上訴人則聲
    明：上訴駁回。
四、兩造不爭執事項：
  (一)兩造於97年11月14日簽訂系爭契約，約定被告將所代被告特
    約經銷商，為ROCA產品之銷售事宜，上訴人並同時交付面額
    300,000元之支票予被上訴人，作為系爭契約之保證金。
  (二)系爭契約未定有存續期間，上訴人於98年12月7 日通知被上
    訴人終止系爭契約。
  (三)300,000元保證金係在擔保買賣價款之給付
  (四)上訴人於97年12月至98年6 月間向被上訴人購買390,705 元
    價值之貨品，貨款尚未給付予被上訴人。
  (五)訴外人新力集團在98年6月成為ROCA台灣區總代理。
五、兩造爭執事項：
  (一)被上訴人是否已合法終止系爭契約？上訴人請求返還系爭契
    約之300,000 元保證金是否有據？
  (二)被上訴人所為抵銷之抗辯有無理由？
六、得心證之理由
  (一)被上訴人是否已合法終止系爭契約？上訴人請求返還系爭契
    約之300,000 元保證金是否有據？
  1.按所謂繼續性供給契約，係指當事人約定，一方於一定或不
    定期間內，向他方供給一定種類、品質、定量或不定量之物
    品，由他方按一定之標準支付價金之買賣契約；次按買賣性
    質之代理商，係指代理商向供給商購買商品，以自己之計算
    ，轉售他人，商品購入價格與轉售價格之差額，即為代理商
    之利益，供給商與代理商間之繼續的商品供給契約，係屬經
    銷性質之買賣契約。查，兩造曾於97年11月14日簽訂系爭契
    約，為兩造所不爭，而依系爭契約第1 條「甲方( 即被上訴
    人) 同意於桃園地區內，將所代理之ROCA系列產品出售予乙
    方（即上訴人），乙方應予買受而販賣之，乙方並成為桃園
    地區甲方特約經銷商」之記載，參以兩造未約定系爭契約之
    存續期間，而被上訴人依照牌價35％作為銷售予上訴人之成
    本，牌價則為上訴人經銷之參考價格，該等銷售模式應認係
    買賣性質之經銷，為供給商之被上訴人與為代理商之上訴人
    間之繼續的商品供給契約。
  2.按契約除當事人為合致之意思表示外，須經債務人繼續之履
    行始能實現者，屬繼續性供給契約，而該契約倘於中途發生
    當事人給付遲延或給付不能時，民法雖無明文得為終止契約
    之規定，但為使過去之給付保持效力，避免法律關係趨於複
    雜，應類推適用民法第254 條至第256 條之規定，許其終止
    將來之契約關係，依同法第263 條準用第258 條規定，向他
    方當事人以意思表示為之。次按契約當事人之一方遲延給付
    者，他方當事人得定相當期限催告其履行，如於期限內不履
    行時，得解除其契約，民法第254 條明文。經查：系爭契約
    為未定期限之繼續性供給契約，已如前述，系爭契約亦未明
    文約定得終止之事由，是以上訴人終止系爭契約需符合前揭
    說明，即符合得類推民法第254 條至第256 條之事由，系爭
    契約始為合法之終止。系爭契約第1 條明定「被上訴人需取
    得ROCA台灣區唯一合法代理權」，而被上訴人與ROCA之代理
    契約於99年5 月1 終止，有上訴人與ROCA契約為憑（原審卷
    第32頁），惟被訴外人特力集團在98年6 月亦成為台灣地區
    ROCA代理商，為兩造所不爭，雖被上訴人與ROCA未約定須由
    被上訴人為台灣唯一授權代理商，然而兩造間系爭契約第1
    條則明文規定被上訴人需取得ROCA唯一代理權，被上訴人自
    98年6 月訴外人特力集團成為ROCA另一代理商後，被上訴人
    已違反與上訴人約定需取得ROCA唯一代理權之契約義務，上
    訴人於98年9 月2 日向被上訴人表示未取得為ROCA台灣區唯
    一代理權，系爭契約應予終止，可認上訴人於98年9 月2 日
    已請求被上訴人履行其取得ROCA台灣區唯一代理權之義務，
    惟被上訴人未提出其取得ROCA台灣區唯一代理權之給付，上
    訴人嗣後於98年9 月28日重申98年9 月2 日表示之意旨，堪
    認於98年9 月28日起，被上訴人取得ROCA台灣區唯一代理權
    之給付義務已陷於遲延，上訴人復於98年12月7 日通知被上
    訴人需於7 日內取得台灣區唯一合法代理權，逾期即終止系
    爭契約，有上訴人98年12月7 日準備書狀可佐（原審卷第47
    頁）。故上訴人在被上訴人98年9 月28日陷於遲延後，在98
    年12月7 日定相當期間催告，並表示如逾期即終止系爭契約
    ，依前開說明，上訴人類推適用民法第254 條終止系爭契約
    合法，系爭契約於98年12月14日業經上訴人合法終止。
  3.上訴人主張系爭契約已終止，被上訴人應返還其先前所支付
    之300,000 元保證金等語。經查：系爭契約第7 條預付保證
    金與付款方式約定：「乙方（即上訴人）支付300,000 元即
    期支票為保證金，雙方亦得協議以當月保證金抵充當月貨款
    ；當月出貨額或訂貨量超出保證金額度，乙方（即上訴人）
    須於出貨前補足貨款；每月貨款未超過保證金則正常結帳。
    」，系爭契約復未約定保證金之返還事由，而自系爭契約觀
    之，300,000 元保證金如作為抵充當月貨款之用，需另行協
    議定之，是以該保證金之性質非當然抵充當月貨款，而係在
    保證被上訴人於保證金數額範圍內先行出貨後，於每月結帳
    時，得收取足額貨款之保證，系爭契約終止後，兩造不再買
    賣ROCA系列產品，該保證金已無繼續置於被上訴人處，保證
    當月或當次貨款之必要，故如被上訴人對上訴人無貨款債權
    ，被上訴人即應將300,000 元之保證金返還與上訴人。系爭
    契約未定有存續期間，兩造已於98年12月11日合意終止系爭
    契約，系爭契約既經終止，被上訴人自應將系爭契約約定被
    上訴人給付之300,000 元保證金予以返還。
  (二)被上訴人所為抵銷之抗辯有無理由？
  1.按二人互負債務，而其給付種類相同，並均屆清償期者，各
    得以其債務，與他方之債務，互為抵銷。但依債之性質不能
    抵銷或依當事人之特約不得抵銷者，不在此限；物之出賣人
    ，負交付其物於買受人，並使其取得該物所有權之義務。民
    法第334 條第1 項、第348 條第1 項定有明文。
  2.被上訴人抗辯上訴人尚有系爭貨品貨款390,705 元未支付，
    以之與原告之請求抵銷等語。經查：
    (1)上訴人於97年12月至98年6 月間向被上訴人訂購390,705
      元之貨品，被上訴人尚未交付貨品，上訴人亦未給付貨款
      390,705 元，為兩造所不爭執，並有期貨訂單、採購確認
      書可參（原審卷第93至97頁）。系爭契約為經銷商契約，
      約定由上訴人為被上訴人於桃園地區之唯一經銷商，僅上
      訴人得於桃園地區銷售被上訴人所代理ROCA品牌之系列產
      品，如上訴人確實要銷售被上訴人所代理ROCA品牌之系列
      產品，仍須另與被上訴人成立買賣契約。是以系爭契約與
      買賣契約分屬二事，兩造業無買賣契約效力繫於系爭契約
      之約定，基於債之相對性，系爭契約與買賣契約之效力應
      分別以觀，終止系爭契約亦不影響之前已成立之買賣契約
      效力，是故系爭契約終止之效力不及於兩造於97年12月至
      98 年6月間訂立系爭貨品之買賣契約，上訴人主張買賣契
      約隨同系爭契約終止，洵無可採，買賣契約仍有效存在。
    (2)按依民法第348 條第1 項規定：「被上訴人負有交付買賣
      標的物即系爭貨品予上訴人之義務。」出賣人與買受人就
      價金、物之交付除別有約定外，應同時為之。經查：本件
      兩造係以300,000 元擔保貨款之給付，被上訴人先行出貨
      後，每月向上訴人結帳請款，業如前述。上訴人主張因上
      訴人無空間可堆置貨品，故貨品放置於被上訴人處，待客
      戶需交貨時，始通知被上訴人出貨與客戶或上訴人等語（
      原審卷第128 頁）；被上訴人抗辯系爭貨品上訴人尚未向
      被上訴人請求交貨等語( 本院卷第43頁) 。系爭貨品至今
      尚未交付為兩造所不爭，上訴人迄今仍未通知被上訴人系
      爭貨品之交貨日，被上訴人給付系爭貨品之義務尚未履行
      。被上訴人雖抗辯交貨日期雖未約定，但被上訴人已以98
      年8 月24日聲明書催告代給付，上訴人已陷於受領遲延，
      惟被上訴人98年8 月24日之聲明書主旨為「訂單處理之最
      後確認」，其內容係向上訴人表示其取消訂單無理由，被
      上訴人並未表示提出系爭貨品之給付，有該聲明書可稽（
      原審卷第94頁），該聲明書自不得作為被上訴人已提出給
      付之依據，上訴人亦非受領遲延，被上訴人尚未給付系爭
      貨品，被上訴人對系爭貨品貨款之請求權尚未發生，被上
      訴人抗辯應以系爭貨款之債權與之抵銷，堪屬無憑。
    (3)按當月份出貨額與當次訂貨量超出保證金額度，乙方(上
      訴人) 須於出貨前補足貨款，否則甲方( 被上訴人) 有權
      延遲出貨或停止出貨，系爭契約第7 條第2 項所明定。被
      上訴人抗辯系爭貨品之貨款超過保證金300,000 元，在上
      訴人未補足貨款前，被上訴人無先行交付系爭貨品義務云
      云。查上訴人97年12月訂貨金額已達360,080 元，超過保
      證金300,000 元，上訴人尚未補足60,080元之貨款，依系
      爭契約第7 條第2 項之約定，被上訴人自得延遲出貨或停
      止出貨，惟被上訴人所取得之權利僅為延遲或停止出貨，
      非得逕向上訴人請求給付貨款，系爭貨品貨款請求權仍需
      被上訴人履行給付買賣標的之義務後，始取得系爭貨品貨
      款之請求權。
    3.系爭貨品之買賣契約雖未隨系爭契約終止而解除，仍有效
      存在，被上訴人在上訴人未補足97年12月貨款60,080 元
      前，雖有遲延出貨或停止交貨之權利，但無尚未出貨可先
      向上訴人請求系爭貨品貨款之權，又被上訴人迄今仍未提
      出給付，系爭貨品貨款債權之請求權尚未發生，被上訴人
      無從以其對上訴人之390,705元之貨款債權予以抵銷。
七、綜上所述，上訴人主張系爭契約業經終止，被上訴人應返還
    上訴人保證金300,000 元，係屬有據，被上訴人就系爭貨品
    尚未提出給付，被上訴人之貨款請求權尚未發生，無從與上
    訴人返還之保證金債權抵銷。從而，上訴人依契約終止後之
    法律關係請求被上訴人返還保證金300,000 元及自98年12月
    15日，契約終止翌日起算之遲延利息，為有理由，應予准許
    。原審為上訴人敗訴之判決，尚有未洽。上訴意旨指摘原判
    決不當，求予廢棄改判，為有理由。爰由本院予以廢棄改判
    ，如主文第二項所示。
八、據上論結，本件上訴為有理由，依民事訴訟法第436 條之1
    第3 項、第450 條、第78條，判決如主文。
中    華    民    國    100     年    5    月    27   日
                  民事第三庭審判長法  官  朱玲瑤
                                  法  官  陳宛榆
                                  法  官  楊詠惠
以上正本係照原本作成。
本判決不得上訴。
中    華    民    國    100     年    5    月    31    日
                                  書記官  吳良美